臺灣高等法院高雄分院民事判決　　　　92年度上更(一)字第33號
　　上　訴　人　丁○○
　　　　　　　　丙○○
　　　　　　　　辛○○
　　　　　　　　乙○○○
　　　　　　　　甲○○○
　　共　　　同
　　訴訟代理人
　　　　　　　　蔡建賢律師
　　被上訴人　　戊○○
　　訴訟代理人　蔡錫欽律師
　　複代理人　　許龍升律師
　　　　　　　　李育任律師
　　　　　　　　羅鼎城律師
　　被上訴人　　己○○
　　　　　　　　庚○○
　　共　　　同
　　訴訟代理人　陳新三律師
　　　　　　　　謝旻吟律師
上列當事人間請求土地所有權移轉登記事件，上訴人對於民國87
年8 月31日台灣高雄地方法院86年度訴字第1188號第一審判決提
起上訴，經最高法院第一次發回更審後為訴之變更，本院於94年
10月12日言詞辯論終結，判決如下：
　　主　　 文
被上訴人戊○○應於上訴人丁○○給付新台幣肆拾玖萬伍仟壹佰
肆拾陸元之同時，將其所有坐落高雄縣梓官鄉○○段607 地號土
地，面積1005.49 平方公尺，所有權應有部分0000000 分之4116
0 ，辦理所有權移轉登記與上訴人丁○○，並應給付上訴人丁○
○新台幣肆拾捌萬肆仟肆佰肆拾玖元。
被上訴人戊○○應於上訴人丙○○給付新台幣伍拾壹萬陸仟壹佰
伍拾陸元之同時，將其所有如上項所示土地所有權應有部分0000
000 分之41350 ，辦理所有權移轉登記與被上訴人己○○，再由
被上訴人己○○辦理所有權移轉登記與上訴人丙○○，被上訴人
戊○○並應給付被上訴人己○○新台幣肆拾捌萬陸仟柒佰零參元
，由上訴人丙○○代位受領。
被上訴人戊○○應於上訴人辛○○給付新台幣陸拾參萬貳仟貳佰
壹拾元之同時，將其所有如上列第一項所示土地所有權應有部分
0000000 分之4505 3，辦理所有權移轉登記與被上訴人己○○，
再由被上訴人己○○辦理所有權移轉登記與上訴人辛○○，被上
訴人戊○○並應給付被上訴人己○○新台幣伍拾參萬零貳佰捌拾
陸元，由上訴人辛○○代位受領。
被上訴人戊○○應於上訴人乙○○○給付肆拾肆萬肆仟壹佰貳拾
壹元之同時，將其所有如上列第一項所示土地所有權應有部分00
00000 分之35469 ，辦理所有權移轉登記與被上訴人庚○○，再
由被上訴人庚○○辦理所有權移轉登記與上訴人乙○○○，被上
訴人戊○○並應給付被上訴人庚○○新台幣肆拾壹萬柒仟肆佰捌
拾玖元，由上訴人乙○○○代位受領。
被上訴人戊○○應於上訴人甲○○○給付肆拾肆萬柒仟壹佰貳拾
貳元之同時，將其所有如上列第一項所示土地所有權應有部分00
00000 分之35753 ，辦理所有權移轉登記與被上訴人庚○○，再
由被上訴人庚○○辦理所有權移轉登記與上訴人甲○○○，被上
訴人戊○○並應給付被上訴人庚○○新台幣肆拾貳萬零捌佰零陸
元，由上訴人甲○○○代位受領。
上訴人其餘之訴駁回。
訴訟費用由被上訴人戊○○、己○○、庚○○負擔2 分之1 ，餘
由上訴人負擔。
本判決上訴人勝訴部分（所有權移轉登記部分除外），於上訴人
丁○○以新台幣壹拾陸萬壹仟肆佰捌拾參元為被上訴人戊○○、
上訴人丙○○以新台幣壹拾陸萬貳仟貳佰參拾肆元為被上訴人己
○○、上訴人辛○○以新台幣壹拾柒萬陸仟柒佰陸拾貳元為被上
訴人己○○、上訴人乙○○○以新台幣壹拾參萬玖仟壹佰陸拾參
元為被上訴人庚○○、上訴人甲○○○以新台幣壹拾肆萬零貳佰
陸拾捌元為被上訴人庚○○供擔保後，就各該部分得假執行。但
被上訴人戊○○以新台幣肆拾捌萬肆仟肆佰肆拾玖元為上訴人丁
○○、被上訴人己○○分別以新台幣肆拾捌萬陸仟柒佰零參元、
新台幣伍拾參萬零貳佰捌拾陸元為上訴人丙○○、辛○○；及被
上訴人庚○○分別以新台幣肆拾壹萬柒仟肆佰捌拾玖元、新台幣
肆拾貳萬零捌佰零陸元為上訴人乙○○○、甲○○○供擔保後，
就各該部分得免為假執行。
上訴人其餘假執行之聲請駁回。
　　事實及理由
一、查，上訴人原訴請被上訴人戊○○應將所有坐落高雄縣梓官
    鄉○○段第607地號土地（下稱系爭土地），面積1005．49
    平方公尺，所有權應有部分0000000分之61979辦理所有權移
    轉登記與上訴人丁○○；應將系爭土地所有權應有部分0000
    00 0分之62266辦理所有權移轉登記與被上訴人己○○，再
    由己○○辦理所有權移轉登記與上訴人丙○○；應將系爭土
    地應有部分0000000分之67842辦理所有權移轉登記與被上訴
    人己○○，再由己○○辦理所有權移轉登記與上訴人辛○○
    ；應將系爭土地所有權應有部分0000000分之53410辦理所有
    權移轉登記與被上訴人庚○○，再由庚○○辦理所有權移轉
    登記與上訴人乙○○○；應將系爭土地所有權應有部分0000
    000分之53837辦理所有權移轉登記與被上訴人庚○○，再由
    庚○○辦理所有權移轉登記與上訴人甲○○○之部分，嗣因
    被上訴人戊○○於本院訴訟繫屬中92年7月4日將其應有部分
    其中10000分之1000贈與並移轉予其子張崇義所有，致此部
    分已給付不能，上訴人此部分因而變更請求賠償損害，即與
    民事訴訟法第255條第1項第4款所定因情事變更而以他項聲
    明代最初之聲明之情形相當，自無徵得被上訴人同意之必要
    。又上訴人變更之訴既屬合法，其原訴已視為撤回，本院僅
    能就其變更之訴審判，合先敘明。
二、本件上訴人主張：被上訴人於民國67年間共同在被上訴人戊
    ○○與訴外人蘇明字、朱鳳群（即碧瑞禪寺）共有系爭土地
    上合建房屋，其上門牌號碼為高雄縣梓官鄉○○村○○路17
    1號房屋及其基地由被上訴人戊○○分得、同路169、167號
    房屋及其基地由被上訴人己○○分得、同路181、179號房屋
    及其基地由被上訴人庚○○分得，嗣己○○將167號房地售
    與上訴人辛○○，庚○○將181、179號房地分別售與上訴人
    乙○○○、甲○○○，上訴人已依約給付價金，並分別辦妥
    各該房屋建物所有權第一次登記。惟被上訴人未依約將各該
    房屋之基地全數移轉與上訴人，僅移轉各應有部分10000分
    之1，其餘部分上訴人自得請求被上訴人移轉。惟被上訴人
    所剩土地不滿足上訴人，依民法第216條第1項規定，應負賠
    償其損害。而己○○、庚○○因怠於向戊○○請求移轉，則
    上訴人自得分別依民法第242 條規定代位己○○、庚○○向
    被上訴人戊○○請求移轉及賠償等情，先位聲明，求為命被
    上訴人給付如附表一所示，備位聲明，求為命被上訴人給付
    如附表二所示之判決。
三、被上訴人戊○○則以：伊與上訴人間並無不動產買賣關係，
    縱認有土地買賣關係，上訴人之請求，亦罹於時效而消滅，
    且已因嗣後之代物清償而消滅。況伊與上訴人間於83年5 月
    28日就系爭土地及補償金問題達成協議簽訂約定書，於上訴
    人依約交付補償金之前，伊得主張同時履行抗辯。被上訴人
    己○○、庚○○亦以：系爭土地買賣係存在於上訴人與戊○
    ○之間，與伊無關，縱與伊有買賣契約，其買賣標的為重劃
    後674地號土地，並非系爭土地，且已逾時效而消滅。況上
    訴人與戊○○之約定免責債務承擔，亦不得再向伊請求各等
    語，資為抗辯。
四、兩造不爭執之事實：
  (一)戊○○與己○○、庚○○於67年間就在系爭土地上建屋，訂
    有合建契約。約定其中門牌號碼為高雄縣梓官鄉○○路171
    號房屋及坐落土地應有部分，由戊○○取得，同路169 號、
    167 號房屋及坐落土地之應有部分，由己○○取得，同路17
    9 、181 號房屋及坐落土地之應有部分，由庚○○取得。
  (二)戊○○於72年間，以買賣為原因，移轉系爭土地（梓官鄉○
    ○段607號土地）予丁○○等5人各10000分之1。
  (三)上訴人應返還被上訴人戊○○之徵收補償金，丁○○為49萬
    5,146元、丙○○為51萬6,156元、辛○○為63萬2,210元、
    乙○○○為44萬4,121元、甲○○○為44萬7,122元。
五、本件兩造所爭執之處，在於：(一)系爭房屋究坐落何地號土地
    上﹖(二)丁○○、辛○○、乙○○○、甲○○○、丙○○就系
    爭房屋所坐落土地上之買賣對象，究為何人﹖(三)丁○○等5
    人請求系爭土地所有權之移轉請求權，有無罹於消滅時效﹖
    (四)上訴人5人是否同意戊○○移轉非房屋基地之所有權，已
    代物清償而消滅戊○○義務之意思？(五)上訴人丙○○、辛○
    ○與上訴人乙○○○、甲○○○是否得依民法第242條之規
    定代位被上訴人己○○、庚○○向被上訴人戊○○請求？(六)
    上訴人可請求移轉之應有部分及損害賠償為多少？(七)上訴人
    於82年間領取中崙段第668地號土地補償金之返還義務與戊
    ○○移轉系爭土地之登記義務，兩者間有無對待給付關係？
    茲分述如下：
  (一)系爭房屋究坐落何地號土地上﹖
　　高雄縣梓官鄉○○段607 號土地，重測前為梓官鄉913 之59
    地號，該地號係66年7 月27日分割自同地段913 之2 號，有
    土地登記簿謄本可稽（原審卷第207頁），該913之2號土地
    上有建築改良物，其建號為1131號、1245號至1254號（原審
    卷第207 頁），其中建號1248、1250、1251、1245、1131號
    建物，即為乙○○○、辛○○、丁○○、甲○○○、丙○○
    等人之房屋（同上卷第15、17、19、21、23頁），前開房屋
    建號於其坐落之基地重測後，即改編為建號第91、97、94、
    88、6 號，重測後梓官鄉○○段607號土地登記簿上記載之
    地上建築改良物建號中，亦包括前開各該建號（同上第16、
    18、19、21、24、75頁），且各該建物登記簿謄本亦記載各
    該房屋坐落於系爭中崙段607 號土地，故系爭各屋確坐落在
    中崙段607 號地上。己○○、庚○○辯陳辛○○與乙○○○
    所購者，係分割後之梓官段913 之2 號，即重測後之中崙段
    674號土地，非607土地云云，要非可採。
  (二)丁○○、辛○○、乙○○○、甲○○○、丙○○就系爭房屋
    所坐落土地上之買賣對象，究為何人﹖
　1.甲○○○與庚○○訂有房屋不動產委建契約書（原審卷第65
    頁），該契約書記載：「．．．茲乙方（即甲○○○）委託
    甲方（即庚○○）代購土地樓房，經雙方同意訂立契約條款
    如左．．．」，雖該委建契約書中並未記載地號，惟經比對
    土地、建物登記簿謄本，得知88建號房屋坐落之基地即係中
    崙段第607地號土地，已如前述。雖該委建契約書中係使用
    「代購」之字眼，然而由委建契約書第9 條、第10條約定，
    庚○○負有依合約履行點交不動產與甲○○○之義務，且庚
    ○○於收取尾款時應將不動產交於甲○○○管業（原審卷第
    66頁），庚○○於另案就系爭土地分割共有物訴訟中，證陳
    ：「是戊○○提出土地，由我與黃常吉、己○○3人合建，
    我賣給甲○○○的房子，是我分到的」（原審卷第71頁），
    足見系爭土地買賣契約應係存在於甲○○○與庚○○之間。
　2.辛○○與己○○訂有不動產委建契約書（原審卷第67頁），
    其上記載：「．．．茲乙方（即辛○○）委由甲方（即己○
    ○）代購土地樓房，經雙方同意訂立契約條款如左：一乙方
    委託甲方購有土地坐落於梓官段913 之2地號，並委由甲方
    代為興建店舖壹棟編號為第壹拾號如附圖。．．．」雖契約
    書中所載「委託購有土地」，然由契約第9 條中約明己○○
    負有依合約履行點交不動產與辛○○之義務，第10條約明己
    ○○於收取尾款時，即應將不動產（土地測量、指界）交於
    辛○○管業，足見兩造訂約之真意乃系爭房屋及其基地之出
    賣人均為己○○，故系爭土地買賣契約應存在於辛○○與己
    ○○之間。
　3.乙○○○向庚○○買受門牌181 號房屋（91建號），有經監
    證之買賣所有權移轉登記契約書為憑（原審卷第64頁）。另
    由岡山地政事務所88年12月24日岡所一字第14911號函覆資
    料（外置證物），足知系爭房屋第1 次保存登記之辦理，係
    由庚○○提供該建物使用執照及協同辦理系爭房屋買賣所有
    權移轉契約之監證，乙○○○與庚○○間確有買賣關係存在
    。至於丙○○與己○○間雖未訂立書面買賣契約，惟買賣契
    約之成立並不以書面為要件，系爭門牌號碼169號房屋，先
    前均由己○○繳納房屋稅，自68年起，改由丙○○為納稅義
    務人繳納房屋稅（繳納通知書見原審卷第114 至116頁），
    並參考岡山地政事務所88年12月24日岡所一字第14911號函
    顯示系爭房屋第1次保存登記資料（外放證物），係由己○
    ○提出建物使用執照，並協同辦理買賣契約監證，亦足證丙
    ○○、己○○渠等間有買賣關係存在。
　4.72年1 月18日戊○○將其坐落於梓官段第913 之59地號（即
    重測後之梓官鄉○○段第607 號土地）土地應有部分，以買
    賣為由移轉登記應有部分10000 分之1 予丁○○（原審卷第
    201頁）。丁○○並提出戊○○之子張崇義出具記載「收到
    新台幣總計40萬元，（含20萬頭期款在內），6 月6 日再收
    到新台幣2 萬元」之收據乙紙（本院上字卷(一)第139 頁），
    主張係其向戊○○買受系爭不動產繳予張崇義代收之價款。
    戊○○對該收據形式上之真正並不爭執，雖辯陳從收據文義
    看不出是買系爭房屋所付之款云云。惟戊○○或張崇義與丁
    ○○間，並無其他之金錢往來，戊○○所分得之房屋係以其
    子張崇義、張崇仁為起造人，該171 房屋起造人即為張崇義
    ，是該款若非係買賣系爭不動產之價金，焉有該款之交付，
    依民事訴訟法第277 條但書規定，本院以所收受之該款若非
    系爭房地之價金，應由戊○○負舉證之責，始臻誠信、公平
    ，茲戊○○既未能舉證證明，應認丁○○就該收據係繳納房
    地價金之主張為真實。是渠等間確有不動產買賣之情，要屬
    可採。
  5.系爭土地係由建商己○○、庚○○與地主戊○○合建（因有
    取得他共有人同意，故而所建房屋，均有辦理第一次所有權
    登記），據己○○、庚○○（彼等2 人本係兄弟關係，嗣己
    ○○被戊○○之父親收養）陳稱：係由伊等出資建屋，伊與
    地主戊○○各分配取得房屋，土地是約定由地主戊○○直接
    移轉予伊或伊等指定之買受人。戊○○亦自承：伊於67年間
    合建，與己○○、庚○○約定，應將分得予己○○、庚○○
    2 人之房屋所坐落土地，移轉予彼等2 人或彼等2 人所指定
    之人（本院上字卷(一)第68頁反面）。由此情形觀之，甲○○
    ○、乙○○○、辛○○、丙○○向己○○、庚○○買受各該
    不動產，而戊○○又有移轉土地予渠等之事實，足徵戊○○
    無非係在履行其與己○○、庚○○所約將土地直接移轉予黃
    、劉二人所指定的買受人之義務而已。是甲○○○、乙○○
    ○與庚○○之不動產買賣，辛○○、丙○○與己○○間之不
    動產買賣，均係包含房屋及土地，而非僅買賣建物部分而已
    。至於丁○○係與戊○○成立包括土地、建物之不動產買賣
    契約，尤不待言。
  (三)丁○○等5 人請求系爭土地所有權之移轉請求權，有無罹於
    消滅時效？
　　戊○○等以：系爭土地買賣成立於67年間，但被上訴人至86
    年才起訴，請求權已逾15年而消滅等語抗辯。按消滅時效因
    承認而中斷，民法第129條第1項第2款定有明文。承認乃義
    務人向權利人表示認識權利存在的觀念通知，因債務人一方
    行為而生效力，其方式以書面或言詞，以明示或默示皆可，
    只須有一定外在行為足認有承認之意思者，即足當之。查戊
    ○○與己○○2人於合建時即約定，將分歸己○○、庚○○
    取得房屋之土地移轉予己○○、庚○○或其等指定之買受人
    ，已如前述，是丙○○、辛○○、乙○○○、甲○○○乃戊
    ○○與己○○、庚○○間以契約訂定向伊等為給付即移轉土
    地所有權之人，而己○○、庚○○亦陳述「我們有向地主（
    戊○○）表示要地主移轉土地給他們，是在70年房屋交屋以
    後，所以才會有陸續之移轉登記、「有通知戊○○，要不然
    她也不會事後好幾次來移轉，戊○○也不會在83年跟他們作
    約定」（本院上字卷(二)第31、32頁），而戊○○確有於72年
    1 月間各移轉系爭土地10000 分之1 予丁○○等5 人，並於
    83年間與丁○○等5 人就系爭房屋所坐落土地為移轉之約定
    ，亦有土地登記簿謄本及不爭之約定書附卷可稽。綜其情以
    觀，若非因丙○○等4 人有向己○○、張嘉明2 人為請求，
    及張、黃2 人據向戊○○請求，丁○○向戊○○請求，而戊
    ○○等表示認識丙○○等人確有土地移轉請求權利存在，焉
    會如此﹖足認丁○○等5 人主張是項土地所有權移轉登記請
    求權曾經戊○○等人於72年承認之情，為屬可採，是消滅時
    效於72年間因中斷而重行起算，迄至丁○○等5 人於86 年5
    月15日起訴，未罹於15年之消滅時效。
  (四)上訴人5人是否同意戊○○移轉非房屋基地之所有權，已代
    物清償而消滅戊○○義務之意思？
    戊○○復以：戊○○等於70年8 月15日及80年1 月18日間，
    分別自戊○○處移轉登記土地應有部分，各計有丁○○：
    668 號地：10000 分之495 ；674 、678 、678 之1 號地：
    各10000 分之1 。丙○○：668 號地：10000 分之516；
    674、678 、678 之1 號地：各10000 分之1 。辛○○：
    668 號地：10000 分之632 ；674 、678 、678 之1 號地：
    各10000 分之1 。乙○○○：668 號地：10000 分之444
    ；674 、678 、678 之1 號地：各10000 分之1 。甲○○
    ○：668 號地：10000 分之447 ；674 、678 、678 之1號
    地：各10000 分之1。上述受移轉之土地與房屋座落土地相
    當，又為相鄰地，價值亦差不遠，渠等受領移轉上開土地，
    即屬代物清償行為，是以即使伊有移轉系爭土地於渠等各人
    之義務，亦因此而消滅等語。惟按代物清償之成立必債務人
    以代原定給付之意思為他種給付，債權人之受領他種給付，
    係以許代原定給付之意思為之者，始與民法第319 條之規定
    相符。若債務人未得債權人之承諾，自以代原定給付之意思
    而為他種給付，債之關係不能因此消滅。查系爭房屋係坐落
    中崙段607號土地上，衡之經驗，買賣房地，焉有買受非房
    屋坐落土地之其他附近土地之理﹖而戊○○移轉予丁○○等
    5 人非系爭房坐落土地之其他土地，其地號多達4 種，分布
    於系爭房屋附近不同地點，且上開每1 筆地號之應有部分，
    除第668 號（即81年遭高雄縣梓官鄉公所徵收之土地）外，
    其餘第674 號、第678 號、第678 之1 號等3 筆土地應有部
    分均僅10000 分之1 ，故該移轉非依債務本旨為之，丁○○
    等人以渠等倘知此情，再愚昧亦不可能同意接受此替代之移
    轉，而主張渠等確係不知情而信賴戊○○之情況下，始辦理
    其他土地應有部分之移轉登記之抗辯，堪予採信。參以丁○
    ○等5 人與戊○○嗣後又於83年5 月28日就系爭607 地號土
    地之移轉簽立「約定書」（原審卷第72頁），在第6 條約定
    ：「．．．雙方均同意按現使用中崙段607 地號之本標示辦
    理持分移轉登記，．．．。」等語，如前所述。亦足見丁○
    ○等人並未同意接受戊○○其他土地之移轉登記而使原債務
    消滅之情，否則，苟已依契約移轉土地予丁○○等完畢為真
    ，則又何須再簽立約定書同意移轉系爭房屋所坐落之中崙段
    607 地號之土地予渠等各人﹖矧戊○○所辯前述其他地號之
    土地，其中梓官段第913 之56號（即中崙段第668 號）土地
    ，雖經高雄縣梓官鄉公所於81年5 月間徵收，惟按此土地徵
    收之都市計畫係早於64年9 月19日即已公布實施，有高雄縣
    梓官鄉公所建設課出具之文書可稽（原審卷第147 頁），而
    本件兩造有關系爭房地之買賣係於67年間即已完成，足證戊
    ○○係於明知其所有之上開其他地號之土地，已列入都市計
    畫公告徵收之情形下，仍將該將遭徵收之土地移轉登記予各
    該人等，且該列入徵收計畫之土地（即梓官段第913 之56號
    ，嗣編為中崙段第668 號），戊○○移轉該土地之應有部分
    又較其他土地為多，顯見戊○○上開移轉土地持分之行為非
    為履行其債務本旨更徵明顯。衡之事理，丁○○等倘知情，
    實不可能同意受領其他將被徵收以及零碎不完整且坐落不同
    地號土地之應有部分。是戊○○以丁○○等人受領移轉上開
    土地，為屬代物清償系爭土地予渠等各人之義務已消滅云云
    ，核不足採。至於丁○○等5 人於82年間領取被征收為公園
    用地之第668 號土地補償金，乃渠等斯時既為土地所有權登
    記名義人，梓官鄉公所通知渠等領取，無論其係基於管理或
    增加擔保或其他意思而往領，要難據此而認丁○○等人領取
    登記在其等名下被征收土地之補償金，遂認成立代物清償，
    此再觀之丁○○等5 人因對戊○○未移轉系爭土地，迭有商
    討，故而於83年5 月28日復又就系爭土地移轉及支付補償費
    事宜訂立約定書（原審卷第72頁），更足證丁○○等5 人並
    未同意戊○○移轉非房屋基地之所有權，而消滅戊○○義務
    之意思，且不因領取非依債務本旨所移轉土地征收發放之補
    償金而受影響。
  (五)上訴人丙○○、辛○○與上訴人乙○○○、甲○○○是否得
    依民法第242條之規定代位被上訴人己○○、庚○○向被上
    訴人戊○○請求？
  1.按債務人怠於行使其權利時，債權人因保全債權，得以自己
    之名義行使其權利，民法第242條前段定有明文。故債權人
    為保全其債權，行使民法第242條規定之代位權者，於債務
    人「怠於」行使其權利時，即得為之。而移轉登記請求權性
    質上得類推適用上揭債權人代位權之規定（最高法院46年台
    上字第422號判例參照）。
  2.經查，被上訴人戊○○依其與被上訴人己○○及被上訴人庚
    ○○間之系爭房地合建契約，顯尚未履行其應將系爭第169
    號、第167號及第181號、第179號房屋所坐落之土地所有權
    分別移轉登記與被上訴人己○○及被上訴人庚○○2人之義
    務；而被上訴人己○○依其與上訴人丙○○及上訴人辛○○
    間之房地買賣契約，則負有將系爭第169號及第167號房屋所
    坐落之土地所有權分別移轉登記與上訴人丙○○及上訴人辛
    ○○2人之義務；而被上訴人庚○○依其與上訴人乙○○○
　　及上訴人甲○○○間之房地買賣契約，則負有將系爭第181
    181號及第179號房屋所坐落之土地所有權分別移轉登記與上
    訴人乙○○○及上訴人甲○○○2人之義務。惟查，被上訴
    人3人僅將系爭5棟房屋及系爭地607號土地應有部分各10000
    分之1部分之所有權（即0．1平方公尺）分別移轉登記與各
    該上訴人之事實，此有土地登記簿謄本之記載可稽（原審卷
    第27至29頁），且被上訴人己○○、庚○○迄今既尚未向被
    上訴人戊○○請求移轉登記系爭土地之所有權，顯均已怠於
    行使其請求移轉登記之權利，則上訴人丙○○、辛○○、乙
    ○○○及甲○○○分別基於渠等與被上訴人己○○、庚○○
    間之房地買賣契約，而依民法第242條之規定，代位被上訴
    人己○○、庚○○而代為向被上訴人戊○○請求移轉登記系
    爭土地及請求不能移轉之損害賠償，揆諸首揭說明，於法並
    無不合。故被上訴人辯稱：上訴人並未就被上訴人己○○、
    庚○○有怠於行使之事實負舉証責任，即逕以自己名義代位
    請求尚乏有據云云，亦屬不能採信。本件被上訴人所辯既均
    不足採信，則上訴人主張被上訴人並未依買賣契約本旨將系
    爭房屋各別坐落土地面積之應有部分全數移轉與各該上訴人
    ，則上訴人依民法第348條第1項之規定，就渠等買受系爭房
    地之土地應有部分移轉登記不足部分，自得分別向各該被上
    訴人請求；且被上訴人己○○、庚○○因怠於向被上訴人戊
    ○○請求移轉，則上訴人丙○○、辛○○與上訴人乙○○○
    、甲○○○自得分別依民法第242條之規定代位被上訴人己
    ○○、庚○○向被上訴人戊○○請求等情，即可信為真實。
  3.被上訴人己○○、庚○○辯稱：上訴人與戊○○之約定免責
    債務承擔，不得再向伊請求云云。惟按，所謂「免責的債務
    承擔」，係指由承擔人代替原債務人，而使原債務人脫離債
    務關係免其責任之準物權契約。免責的債務承擔，於契約生
    效後，原債務人脫離債務關係（最高法院49年台上字第2090
    號判例意旨參照）。次按物之出賣人負有交付其物於買受人
    ，並使其取得該物所有權之義務，民法第348條定有明文。
    經查，上訴人與己○○、庚○○就各該不動產之買賣，均含
    房屋及其基地（即系爭土地），而上訴人與戊○○於83年5
    月28日就系爭土地之移轉及補償金問題達成協議，簽訂約定
    書，依該約定書第6 條約定：「如因本件無法達成預期之判
    決結果時，雙方均同意按現使用中崙段607 地號（即系爭土
    地）之本標示辦理持分移轉登記」等語（原審卷第73頁），
    準此以觀，上訴人與戊○○簽訂上開合約書並未免除己○○
    、庚○○對於上訴人移轉登記之義務，己○○、庚○○並未
    脫離債務關係，依上說明，該「約定書」之約定並非屬於免
    責的債務承擔。被上訴人己○○、庚○○上開辯解，自無可
    採。
  (六)上訴人可請求移轉之應有部分及損害賠償為多少？
  1.按物之出賣人，負交付其物於買受人，並使其取得該物所有
    權之義務，民法第348條第1項定有明文。戊○○與丁○○就
    系爭房地既有買賣關係，則戊○○自負有使丁○○取得土地
    所有權之義務。丁○○、丙○○、辛○○、乙○○○、甲○
    ○○所有之房屋所坐落基地積依序為71．35平方公尺、71
    ．68平方公尺、78．09平方公尺、61．50平方公尺、61．99
    平方公尺（原審卷第34頁）。渠等曾受移轉中崙段607號土
    地應有部分10000分之1（換算面積為0．1平方公尺；中崙段
    607號土地面積1005．49平方公尺，未受完全之給付即尚登
    記不足面積依序為71．25平方公尺、71．58平方公尺、77．
    99平方公尺、61．41平方公尺、61．89平方公尺；換算應有
    部分合約10000分之3422）。依丁○○等5人與戊○○於83年
    5月28日所訂約定書第6條亦約定「如因本件無法達成預期判
    決結果時（指本院另案84年度上字第516 號戊○○與楊明字
    等人分割共有物事件；見約定書第1條），雙方均同意按現
    使用中崙段607號之本標示辦理持分移轉登記．．．」。由
    於戊○○於84年2月14日將其中10000分之617移轉登記與訴
    外人王秀所有，92年7月4日再將其中10000分之1000贈與並
    移轉予其子張崇義所有，故被上訴人戊○○所有之系爭土地
    應有部分僅餘10000分之1977之事實，此有土地登記簿謄本
    權利範圍之記載可稽。上訴人丁○○請求被上訴人戊○○應
    將系爭土地應有部分0000000分之41160辦理所有權移轉登記
    ；被上訴人戊○○應將系爭土地應有部分0000000分之41350
    辦理所有權移轉登記與被上訴人己○○，再由被上訴人己○
    ○辦理所有權移轉登記與丙○○；上訴人辛○○請求被上訴
    人戊○○應將系爭土地應有部分0000000分之45053辦理所有
    權移轉登記與被上訴人己○○，再由被上訴人己○○辦理所
    有權移轉登記與辛○○；上訴人乙○○○請求被上訴人戊○
    ○應將系爭土地應有部分0000000分之35469辦理所有權移轉
    登記與被上訴人庚○○，再由被上訴人庚○○辦理所有權移
    轉登記與乙○○○；上訴人甲○○○請求被上訴人戊○○應
    將系爭土地應有部分0000000分之35753辦理所有權移轉登記
    與被上訴人庚○○，再由被上訴人庚○○辦理所有權移轉登
    記與甲○○○，並未超過渠等應得之權利，洵屬正當，應予
    准許。
  2.被上訴人戊○○不足完全給付移轉登記部分，依民法第226
    條第1項：「因可歸責於債務人之事由，致給付不能者，債
    權人得請求賠償損害」之規定，被上訴人戊○○亦應賠償各
    該上訴人因未能完全滿足原可請求土地應有部分之債權所受
    之損害，且被上訴人己○○、庚○○因怠於向被上訴人戊○
    ○請求損害賠償，則上訴人丙○○、辛○○與上訴人乙○○
    ○、甲○○○自亦得分別代位被上訴人己○○、庚○○向被
    上訴人戊○○請求賠償。至賠償之標準，兩造於94年8 月12
    日在本院協商同意賠償金額按照86年度土地公告現值每平方
    公尺1萬1,500元加4成計算（本院卷(二)第59、60頁、原審卷
    第162頁），上訴人事後主張：兩造因另案分割共有物事件
    ，上訴人應補償予戊○○係以每平方公尺6萬0,500元計算，
    故本件亦應採相同標準計算補償云云，然被上訴人不同意上
    訴人上開變更，而依民事訴訟法第270條之1第3項規定，兩
    造就爭點已為協議者，應受其拘束。故上訴人既已同意協議
    公告現值加4成作為補償金計算標準，自不得再予變更。次
    查，上訴人不足之面積，丁○○為30．09平方公尺，丙○○
    為30．23平方公尺，辛○○為32．937平方公尺，乙○○○
    為25．931平方公尺，甲○○○為26．137平方公尺，則依每
    平方公尺1 萬1,500 元加4 成計算，上訴人所得請求賠償之
    金額如附表三所示，即上訴人丁○○請求被上訴人戊○○給
    付48萬4,449 元；上訴人丙○○請求被上訴人戊○○給付己
    ○○48萬6,703 元，由上訴人丙○○代位受領；上訴人辛○
    ○請求被上訴人戊○○給付被上訴人己○○53萬0,286 元，
    由上訴人辛○○代位受領；上訴人乙○○○請求被上訴人戊
    ○○給付被上訴人庚○○41萬7,489 元，由乙○○○代位受
    領；上訴人甲○○○請求被上訴人戊○○給付被上訴人庚○
    ○42萬0,806 元，由甲○○○代位受領，自屬有據。又上訴
    人因情事變更而於本院為訴之變更，請求被上訴人戊○○賠
    償不能移轉應有部分之損害賠償，惟被上訴人戊○○已為給
    付徵收補償金之同時履行抗辯，是上訴人請求被上訴人戊○
    ○給付不能移轉應有部分之損害賠償利息部分，尚屬無據。
  (七)上訴人於82年間領取中崙段第668地號土地補償金之返還義
    務與戊○○移轉系爭土地之登記義務，兩者間有無對待給付
    關係？
  1.按因契約互負債務者，於他方當事人未為對待給付前，得拒
    絕自己之給付，為民法第264條第1項所明定。而兩造互負之
    給付義務，除一方有先為給付者外，本應由雙方同時履行，
    如一造未履行其義務，不得以他造未先履行而請求賠償損害
    （最高法院89年台上字第1371號判決意旨參照）。又解釋
    當事人契約，應以當事人立約當時之真意為準，而真意何在
    ，則應通觀契約全文，依誠信原則，從契約之主要目的等作
    全盤之觀察，並斟酌立約當時之情形，以期不失立約人之真
    意。
  2.查，83年間因訴外人楊明宇就系爭土地提起分割共有物之訴
    訟（即本院84年上字第516號戊○○與楊明宇等人分割共有
    物事件），因審判長勸諭和解，被上訴人戊○○乃與上訴人
    丁○○等5人，訂立約定書（原審卷第72頁），就系爭土地
    與補償金問題達成協議，其中第6條所稱之「前述方式」，
    係指約定書第2條約定：「老人活動中心及兒童樂園之所有
    補償費（金）均由甲方（即被上訴人戊○○）取得」而言。
    是由上述之約定，足徵該約定書為和解契約，且係有對價關
    係之雙務契約，詳言之，即被上訴人戊○○應將系爭之土地
    移轉與上訴人丁○○等人，而上訴人丁○○等人則應將渠等
    所受領之補償費返還予被上訴人戊○○，此兩者互為對待給
    付。準此，於上訴人丁○○等人依約將補償費交付被上訴人
    戊○○之前，被上訴人丁○○等人自得主張同時履行抗辯，
    應屬當然。至約定書第7條約定：「雙方約定如無法辦理產
    權取得移轉登記時，甲方（即被上訴人戊○○）不得動用本
    案之補償費（金），須即時退還予各住戶乙方（即上訴人）
    ，本約定書亦同時作廢」等語。自該條前段「雙方約定如無
    法辦理產權取得移轉登記時，甲方（即被上訴人戊○○）不
    得動用本案之補償費」之文義觀之，兩造顯係重申第6條之
    約定，亦即「產權移轉約定」與「補償費之返還」乃對待給
    付之關係，於上訴人丁○○等人返還補償費之同時，被上訴
    人戊○○即為產權移轉登記。況依該約定書第7條後段約定
    ：「須即時退還予各住戶乙方（即上訴人），本約定書亦同
    時作廢」等語以觀，如上訴人未先為履行交付補償費，則被
    上訴人豈有可能將系爭補償費「即時退還」予上訴人？足見
    兩造間之義務實應解為係立於同時履行之對待給付關係。亦
    即，兩造於立約當時之真意，係指被上訴人將系爭土地應有
    部分移轉登記與上訴人之義務，與上訴人返還徵收補償金於
    被上訴人，兩者立於對待給付之關係，方合於當事人之真意
    。綜上，上訴人於82年間領取中崙段第668地號土地補償金
    為丁○○49萬5,146元、丙○○51萬6,156元、辛○○63萬2,
    210元、乙○○○44萬4,121元、甲○○○44萬7,122元，與
    戊○○移轉系爭土地之登記義務及賠償損害，兩者間有對待
    給付關係。
六、綜上所述，(一)被上訴人戊○○應於上訴人丁○○給付49萬5,
    146元之同時，將系爭土地，所有權應有部分0000000分之
    41160 ，辦理所有權移轉登記與上訴人丁○○，並應給付上
    訴人丁○○48萬4,449 元；(二)被上訴人戊○○應於上訴人丙
    ○○給付51萬6,156 元之同時，將系爭土地所有權應有部分
    0000000 分之41350 ，辦理所有權移轉登記與被上訴人己○
    ○，再由被上訴人己○○辦理所有權移轉登記與上訴人丙○
    ○。被上訴人戊○○並應給付上訴人己○○48萬6,703 元，
    上開款項由上訴人丙○○代位受領。(三)被上訴人戊○○應於
    上訴人辛○○給付63萬2,210 元之同時，將系爭土地所有權
    應有部分0000000 分之45053 ，辦理所有權移轉登記與被上
    訴人己○○，再由被上訴人己○○辦理所有權移轉登記與上
    訴人辛○○，被上訴人戊○○並應給付被上訴人己○○53萬
    0,286 元，上開款項由上訴人辛○○代位受領；(四)被上訴人
    戊○○應於上訴人乙○○○給付44萬4,121 元之同時，將系
    爭土地所有權應有部分0000000 分之35469 ，辦理所有權移
    轉登記與被上訴人庚○○；再由被上訴人庚○○辦理所有權
    移轉登記與上訴人乙○○○。被上訴人戊○○並應給付被上
    訴人庚○○41萬7,489 元，上開款項由上訴人乙○○○代位
    受領；(五)被上訴人戊○○應於上訴人甲○○○給付44萬7,
    122 元之同時，將系爭土地所有權應有部分0000000 分之35
    753 ，辦理所有權移轉登記與被上訴人庚○○，再由被上訴
    人庚○○辦理所有權移轉登記與上訴人甲○○○。被上訴人
    戊○○並應給付被上訴人庚○○42萬0,806 元，上開款項應
    由上訴人甲○○○代位受領，均為有理由，應予准許。上訴
    人逾上開部分之請求，為無理由，應予駁回。兩造均陳明願
    供擔保，請准宣告假執行及免為假執行之宣告，就上訴人損
    害金勝訴部分核無不合，爰各酌定相當擔保金額併准許之。
    至於移轉所有權登記部分，依強制執行法第130 條規定，此
    命債務人為一定意思表示之判決，須待判決確定時，即視為
    債務人已為意思表示，依其性質不能為假執行，是此部分與
    損害金敗訴部分假執行之聲請，均應予駁回。
七、上訴人先位聲明之請求已足獲勝訴之判決，其併依備位聲明
    請求被上訴人應依民法第226 條第1 項之規定賠償上訴人因
    全部不能給付之損害，本院即無審究之必要，附此敘明。
八、據上論結，本件上訴人變更之訴為一部有理由，一部無理由
    ，依民事訴訟法第79條、第85條第1 項前段、第390 條第2
    項、第392 條第2 項，判決如主文。
中　　華　　民　　國　　94　　年　　10　　月　　20　　日
                               民事第五庭
                                    審判長法官  曾錦昌
                                    法      官  林紀元
                                    法      官  黃國川
以上正本證明與原本無異。
如對本判決上訴，須於判決送達後20日內向本院提出上訴狀，其
未表明上訴理由者，應於上訴後20日內向本院提出上訴理由書（
均須按他造當事人之人數附繕本）。上訴時應提出委任律師或具
有律師資格之人之委任狀，並依附註條文規定辦理。
中　　華　　民　　國　　94　　年　　10　　月　　20　　日
                                    書  記  官  王婉蓉
附註：民事訴訟法第466 條之1 ：對於第二審判決上訴，上訴人
應委任律師為訴訟代理人，但上訴人或其法定代理人具有律師資
格者，不在此限。
上訴人之配偶、三親等內之血親、二親等內之姻親，或上訴人為
法人、中央或地方機關時，其所屬專任人員具有律師資格並經法
院認適當者，亦得為第三審訴訟代理人。第1 項但書及第2 項情
形，應於提起上訴或委任時釋明之。
附表一：先位聲明
(一)被上訴人戊○○應將其所有座落高雄縣梓官鄉○○段607 地號
  土地面積1005.49 平方公尺所有權應有部分0000000 分之4116
  0 辦理所有權移轉登記與上訴人丁○○。被上訴人戊○○應給
  付上訴人丁○○新台幣（下同）1,820,445 元，及自起訴狀繕
  本送達之翌日起至清償日止按5%計算之利息。
(二)被上訴人戊○○應將其所有如上項聲明所示土地所有權應有部
  分0000000 分之41350 辦理所有權移轉登記與被上訴人己○○
  ，再由被上訴人己○○辦理所有權移轉登記與上訴人丙○○。
  被上訴人戊○○應給付被上訴人己○○1,828,915 元，及自起
  訴狀繕本送達之翌日起至清償日止按5%計算之利息。上述款項
  應由上訴人丙○○代位受領。
(三)被上訴人戊○○應將其所有如上揭第一項聲明所示土地所有權
  應有部分0000000 分之45053 辦理所有權移轉登記與被上訴人
  己○○，再由被上訴人己○○辦理所有權移轉登記與上訴人辛
  ○○。被上訴人戊○○應給付被上訴人己○○1,992,689 元，
  及自起訴狀繕本送達之翌日起至清償日止按5%計算之利息。上
  述款項應由上訴人辛○○代位受領。
(四)被上訴人戊○○應將其所有如上揭第一項聲明所示土地所有權
  應有部分0000000 分之35469 辦理所有權移轉登記與被上訴人
  庚○○，再由被上訴人庚○○辦理所有權移轉登記與上訴人乙
  ○○○。被上訴人戊○○應給付被上訴人庚○○1,568,765 元
  ，及自起訴狀繕本送達之翌日起至清償日止按5%計算之利息。
  上述款項應由上訴人乙○○○代位受領。
(五)被上訴人戊○○應將其所有如上揭第一項聲明所示土地所有權
  應有部分0000000 分之35753 辦理所有權移轉登記與被上訴人
  庚○○，再由被上訴人庚○○辦理所有權移轉登記與上訴人甲
  ○○○。被上訴人戊○○應給付被上訴人庚○○1,581,289 元
  ，及自起訴狀繕本送達之翌日起至清償日止按5%計算之利息。
  上述款項應由上訴人甲○○○代位受領。
附表二：備位聲明
(一)被上訴人戊○○應給付上訴人丁○○4,310,625 元，及自起訴
  狀繕本送達之翌日起至清償日止按5%計算之利息。
(二)被上訴人戊○○應給付被上訴人己○○4,330,590 元，及自起
  訴狀繕本送達之翌日起至清償日止按5%計算之利息。上述款項
  應由上訴人丙○○代位受領。
(三)被上訴人戊○○應給付被上訴人己○○4,718,395 元，及自起
  訴狀繕本送達之翌日起至清償日止按5%計算之利息。上述款項
  應由上訴人辛○○代位受領。
(四)被上訴人戊○○應給付被上訴人庚○○3,714,700 元，及自起
  訴狀繕本送達之翌日起至清償日止按5%計算之利息。上述款項
  應由上訴人乙○○○代位受領。
(五)被上訴人戊○○應給付被上訴人庚○○3,744,345 元，及自起
  訴狀繕本送達之翌日起至清償日止按5%計算之利息。上述款項
  應由上訴人甲○○○代位受領。
附表三：
┌────┬──────────────┬───────┬────────┬─────┐
│上 訴 人│請求系爭土地持分之面積(㎡） │不足之面積(㎡)│賠償金額以每平  │請求不能給│
│        │                            │              │方公尺土地公告  │付損害賠償│
│        │                            │              │現值加4成計算   │之金額（元│
│        │                            │              │                │，4捨5入) │
├────┼──────────────┼───────┼────────┼─────┤
│丁○○  │           41.16            │    30.09     │    16,100      │484,449   │
│        │(198.785×71.25/344.11) │(71.25-41.16) │(即11,500×1.4) │          │
├────┼──────────────┼───────┼────────┼─────┤
│丙○○  │           41.35            │    30.23     │    16,100      │486,703   │
│        │  (198.785×71.58/344.11)   │(71.58-41.35) │(即11,500×1.4) │          │
├────┼──────────────┼───────┼────────┼─────┤
│辛○○  │           45.053           │    32.937    │    16,100      │530,286   │
│        │  (198.785×77.99/344.11)   │(77.99-45.053)│(即11,500×1.4) │          │
├────┼──────────────┼───────┼────────┼─────┤
│乙○○○│           35.469           │    25.931    │    16,100      │417,489   │
│        │  (198.785×61.4/344.11)    │(61.4-35.469) │(即11,500×1.4) │          │
├────┼──────────────┼───────┼────────┼─────┤
│王張金花│           35.753           │    26.137    │    16,100      │420,806   │
│        │  (198.785×61.89/344.11)   │(61.89-35.753)│(即11,500×1.4) │          │
└────┴──────────────┴───────┴────────┴─────┘
註198.785 ㎡為被上訴人戊○○就系爭中崙段607 地號土地之
    持分面積（即1,005.49㎡×1,977/10,000）。
註344.11㎡為上訴人5 人所有就系爭房屋座落基地購買之面積
    所得請求被上訴人戊○○移轉土地所有權之全部面積（即
    71.25+71.58+77.99+61.4+61.89）。
